---
title: "Оцінка ефективності інтернет-субвенції 2021"
format: html
editor: visual
---

## Про інтернет-субвенцію

У червні 2021 року Уряд затвердив виділення 483.8 млн грн на [субвенцію](https://bb.gov.ua/#rec298897521) для підключення закладів соціальної інфраструктури (шкіл, бібліотек, медичних закладів, ЦНАПів тощо) до широкосмугового Інтернет. Програма передбачала, що 670 громад та 3652 населених пунктів (здебільшого, сіл та селищ) зможуть отримати послуги з підключення до оптичного Інтернет.

Заявки на участь у програмі [подали](https://lookerstudio.google.com/u/0/reporting/960c1212-6681-49c2-b31b-b3dc92b32541/page/lVANC) 4103 населені пункти, з яких підтвердження на участь («повне погодження») отримали 2902. Фактично, закупівля послуги відбулася для 2805 населених пунктів. Непрямим впливом програми передбачалося також, що ще кілька сотень населених пунктів, розташованих на шляху до відібраних населених пунктів, також будуть підключені залученими постачальниками інтернет-послуг.

## Підхід до оцінки 

Для оцінки ефективності цієї програми була проаналізована регуляторна звітність постачальників електронних послуг (за формою 1-Т «Сфера телекомунікацій»): чи з’явився оптичний інтернет (технології xPON або FTTx) у населених пунктах, заявлених як учасників програми. 

## Running Code

```{r include = FALSE}
library(patchwork)
library(tidyverse)
library(arrow)
library(sf)
library(gt)
library(readxl)
library(gtExtras)
library(webshot2)
```

You can add options to executable code like this

```{r warning=FALSE}
setwd(Sys.getenv('LOCAL_WD_GEN_USE_DATA'))

```

The `echo: false` option disables the printing of code (only output is displayed).
